ACORDAO-COMPLETO-2403894

ACÓRDÃO 6137/2020 ATA 16/2020 - PRIMEIRA CÂMARA

VISTOS, relatados e discutidos estes autos de tomada de contas especial instaurados pelo Fundo Nacional de Saúde (FNS) , em decorrência de prejuízo ao erário provocado no âmbito da execução do Convênio 1.532/2008, celebrado com o município de Nova Laranjeiras/PR, tendo por objeto apoiar financeiramente a aquisição de medicamentos;
ACORDAM os ministros do Tribunal de Contas da União, reunidos em sessão da 1ª Câmara, diante das razões expostas pelo relator, em: 
	9.1. julgar irregulares as contas do Srs. Eugênio Milton Bittencourt (XXX.249.299-XX) , então prefeito do município de Nova Laranjeiras/PR, Giorgia Regina Luchese (XXX.169.819-XX) , ex-secretária municipal de saúde de Nova Laranjeiras/PR, e da empresa GTC Distribuidora de Medicamentos Ltda. (78.303.252/0001-87) , com fundamento nos arts. 1º, inciso I, 16, inciso III, alíneas "b" e "c", da Lei 8.443/1992, c/c os arts. 1º, inciso I, e 209, incisos II e III, do Regimento Interno do TCU;
9.2. condenar, solidariamente, os responsáveis acima mencionados, com fundamento no art. 19, caput, da Lei 8.443/1992, c/c o art. 210 do Regimento Interno do TCU, ao pagamento das quantias abaixo relacionadas, com a fixação do prazo de 15 (quinze) dias, a contar das notificações, para comprovarem, perante o Tribunal (art. 23, inciso III, alínea "a", da Lei 8.443/1992, c/c o art. 214, inciso III, alínea "a", do Regimento Interno) , o recolhimento da dívida aos cofres do Fundo Nacional de Saúde, atualizada monetariamente e acrescida dos juros de mora, calculados a partir das datas discriminadas até a data do recolhimento, na forma prevista na legislação em vigor:
9.2.1. Sr. Eugênio Milton Bittencourt (XXX.249.299-XX) e Sra. Giorgia Regina Luchese (XXX.169.819-XX) , de forma solidária:
	VALOR ORIGINAL (R$) 
	DATA DA OCORRÊNCIA

	1.162,37
	24/07/2009

	516,19
	24/07/2009

	1.716,03
	24/07/2009

	53,53
	14/08/2009

	344,12
	14/09/2009

	137,65
	01/10/2009

	835,07
	16/10/2009

	317,74
	04/11/2009

Valor atualizado até 14/03/2019, incluídos juros de mora: R$ 11.934,89
9.2.2. Sr. Eugênio Milton Bittencourt (XXX.249.299-XX) , Sra. Giorgia Regina Luchese (XXX.169.819-XX) e empresa GTC Distribuidora de Medicamentos Ltda. (78.303.252/0001-87) , de forma solidária:
	VALOR ORIGINAL (R$) 
	DATA DA OCORRÊNCIA

	67.587,77
	28/07/2009

	25.852,89
	02/10/2009

Valor atualizado até 14/03/2019, incluídos juros de mora: R$ 219.719,69
9.3. aplicar ao Sr. Eugênio Milton Bittencourt (XXX.249.299-XX) , à Sra. Giorgia Regina Luchese (XXX.169.819-XX) e à empresa GTC Distribuidora de Medicamentos Ltda. (78.303.252/0001-87) , individualmente, multa prevista no art. 57 da Lei 8.443/1992, c/c o art. 267 do Regimento Interno, no valor de R$ 10.000,00 (dez mil reais) , fixando-lhes o prazo de 15 (quinze) dias, a contar da notificação, para que comprovem, perante o Tribunal (art. 214, inciso III, alínea "a", do Regimento Interno) , o recolhimento da dívida aos cofres do Tesouro Nacional, atualizada monetariamente desde a data deste acórdão até a do efetivo recolhimento, se for paga após o vencimento, na forma da legislação em vigor;
9.4. autorizar, desde logo, nos termos do art. 28, inciso II, da Lei 8.443/1992, a cobrança judicial das dívidas, caso não atendidas as notificações;
9.5. autorizar, desde logo, caso solicitado e o processo não tenha sido remetido para cobrança judicial, o pagamento das dívidas em até 36 (trinta e seis) parcelas mensais e consecutivas, nos termos do art. 26 da Lei 8.443/1992, c/c o art. 217 do Regimento Interno/TCU, fixando-se o vencimento da primeira parcela em 15 (quinze) dias, a contar do recebimento da notificação, e o das demais a cada mês, devendo incidir sobre cada valor mensal os correspondentes acréscimos legais, na forma prevista na legislação em vigor, sem prejuízo de alertar os responsáveis de que a falta de comprovação do recolhimento de qualquer parcela implicará o vencimento antecipado do saldo devedor;
9.6. dar ciência deste acórdão ao Fundo Nacional de Saúde e ao Procurador-Chefe da Procuradoria da República no Estado do Paraná, nos termos do art. 16, § 3º, da Lei 8.443/1992, c/c o art. 209, § 7º, do Regimento Interno do TCU.

Tomada de Contas Especial instaurada em razão de não comprovação da regular aplicação dos recursos repassados pela União, mediante convênio, que teve como objeto aquisição de medicamentos no município de Nova Laranjeiras/PR.

Primeira Câmara

Município de Nova Laranjeiras - PR.

3. Responsáveis: Eugenio Milton Bittencourt (XXX.249.299-XX); Giorgia Regina Luchese (XXX.169.819-XX); GTC Distribuidora de Medicamentos Ltda. - Me (78.303.252/0001-87).

13.1. Ministros presentes: Walton Alencar Rodrigues (Presidente), Benjamin Zymler, Bruno Dantas e Vital do Rêgo (Relator).
13.2. Ministros-Substitutos presentes: Augusto Sherman Cavalcanti e Weder de Oliveira.

ACORDAO-COMPLETO-2549945

Acórdão 6040/2022 - Primeira Câmara

VITAL DO RÊGO

Adoto como parte do relatório o pronunciamento da Secretaria de Controle Externo de Tomada de Contas Especial (peça 55) a seguir transcrito, que contou com a anuência do corpo diretivo daquela unidade (peças 55 a 57) :
INTRODUÇÃO
	Cuidam os autos de tomada de contas especial instaurada pelo Fundo Nacional de Saúde (FNS) em desfavor do Sr. Eugênio Milton Bittencourt, prefeito municipal de Nova Laranjeiras/PR nas gestões 2005-2008 e 2009-2012, em razão da impugnação parcial das despesas realizadas com recursos do Convênio nº 1532/2008 (Siafi 644497) , celebrado pelo Ministério da Saúde com a Prefeitura Municipal de Nova Laranjeiras/PR, tendo por objeto fornecer apoio financeiro para aquisição de medicamentos, visando o fortalecimento do Sistema Único de Saúde (SUS) , conforme especificações técnicas e objetivos constantes do Plano de Trabalho integrante do ajuste.
HISTÓRICO 
2.	O Convênio nº 1532/2008 (peça 19) foi celebrado em 31/12/2008, prevendo aplicação de recursos no montante de R$ 104.618,30, sendo R$ 100.000,00 de origem federal e o restante compondo a contrapartida do convenente. O Plano de Trabalho que integrou o ajuste consta da peça 18.
3.	Os recursos federais foram transferidos em duas parcelas de R$ 50.000,00, por meio das ordens bancárias 2009OB805113 e 2009OB807971, creditadas, respectivamente, em 26/2/2009 e 25/3/2009 (peças 11 e 6, p. 1 e 2) .
4.	O convênio vigorou durante 360 dias, encerrando-se em 26/12/2009 (peça 19, p. 8) , não tendo sido prorrogado, conforme informação constante do Siafi à peça 21.
5.	Por meio do Relatório Completo do Tomador de Contas Especial nº 51/2017 (peça 24) , o FNS concluiu pela ocorrência de despesas irregulares no montante de R$ 94.619,85 (peça 24, p. 2) , com base nas informações consignadas no Parecer Gescon nº 2195/2014 (peça 13) , atribuindo a responsabilidade pelo débito ao Sr. Eugênio Milton Bittencourt, prefeito municipal de Nova Laranjeiras/PR nas gestões 2005-2008 e 2009-2012 (peça 2) .
6.	Em apertada síntese, essas despesas foram glosadas em face de não constar das notas fiscais apresentadas informações quanto à rastreabilidade dos medicamentos que teriam sido adquiridos, nos termos exigidos pela Anvisa, não sendo apresentada comprovação de que esses foram efetivamente entregues, visto que o município de Nova Laranjeiras/PR não possuía um controle de estoque desses itens.
7.	O Relatório de Auditoria nº 925/2017 (peça 25) apresenta posicionamento concordante com o do tomador das contas.
8.	O Parecer do Dirigente do Controle Interno nº 925/2017 (peça 27) apresenta manifestação concordante com o Relatório de Auditoria e respectivo Certificado (peça 26) , concluindo pela irregularidade das contas.
9.	O Ministro de Estado da Saúde à época, Sr. Ricardo Barros, em Pronunciamento Ministerial presente à peça 28, declarou haver tomado conhecimento das conclusões das peças técnicas emitidas pela CGU, com manifestação pela irregularidade das contas.
10.	 Emitidos esses documentos, o processo foi autuado neste Tribunal em 16/11/2017.
11.	 A primeira instrução levada à efeito pela Secex-TCE concluiu estarem satisfeitos os pressupostos de procedibilidade da IN TCU 71/2012 (peça 31, p. 2) , uma vez que os recursos foram transferidos em 20/2/2009 e 23/3/2009 e o responsável foi notificado sobre as irregularidades pela autoridade administrativa competente em 28/6/2010 (peça 1, p. 7; peça 12, p. 2) , por intermédio do Ofício 1246/MS/SE/DICON/PR, de 21/6/2010. Verificou, ainda, que o valor atualizado do débito apurado, em 1º/1/2017, era superior ao limite mínimo estabelecidos nos arts. 6º, inciso I, e 19 da IN TCU 71/2012, modificada pela IN TCU 76/2016.
12.	 Por meio da referida instrução, definiu-se a responsabilidade solidária do Sr. Eugênio Milton Bittencourt, na condição de prefeito de Nova Laranjeiras/PR, da Sra. Giorgia Regina Luchese, na condição de secretária de saúde daquela municipalidade, e, na proporção dos pagamentos realizados a cada uma delas, das empresas GTC Distribuidora de Medicamentos Ltda., Sulmedi Comércio de Produtos Hospitalares Ltda., Werbran Distribuidora de Medicamentos Ltda., Fernamed Ltda., Apotek Comercial Eireli e Comercial Cirúrgica Rioclarense Ltda.
13.	 Contudo, propôs-se apenas a citação do Sr. Eugênio Milton Bittencourt, da Sra. Giorgia Regina Luchese e da empresa GTC Distribuidora de Medicamentos Ltda., deixando de citar as demais empresas em face do princípio da economia processual (art. 213 do Regimento Interno do TCU) . Tal posicionamento teve como motivação evitar que o custo da cobrança relativa aos recursos malversados superasse o do ressarcimento a ser obtido, considerando, ainda, que os ex-gestores já responderiam pelos pequenos débitos em que as empresas se encontram solidariamente envolvidas (peça 31, p. 10, § 37) .
14.	 Essa proposta foi acolhida pelos titulares da unidade técnica (peças 32 e 33) , tendo o secretário da Secex-TCE se pronunciado pela citação dos responsáveis em 16/7/2018.
15.	 Após serem notificados quanto às citações efetuadas (peças 39, 40, 50 e 51) , a Sra. Giorgia Regina Luchese e a empresa GTC Distribuidora de Medicamentos Ltda. apresentaram defesas às peças 53 e 41, respectivamente.
EXAME TÉCNICO 
16.	 Os ex-gestores e a empresa contratada foram ouvidos em decorrência da seguinte irregularidade (peças 34-36 e 46-48) :
	Irregularidade: realização de despesas, inerentes a aquisições de medicamentos, sem que haja comprovação do recebimento dos produtos e de sua entrega nos locais de distribuição para uso no sistema de saúde, realizando-se os pagamentos com descumprimento ao disposto no art. 42 do Decreto 93.872/1986 e ao art. 62 da Lei 4.320/1964, uma vez que não ocorreu a efetiva liquidação das despesas, e com desobediência ao disposto no art. 36 do Decreto 93.872/1986 e no art. 63 da Lei 4.320/1964, à vista de que não houve apresentação dos "comprovantes da entrega do material", conforme exigido no mesmo art. 63, § 2º, inciso III, sendo que, adicionalmente, deixando de utilizar-se da prerrogativa prevista no art. 58, inciso III, da Lei 8.666/1993, os gestores não dotaram a Prefeitura Municipal de Nova Laranjeiras/PR e a respectiva Secretaria Municipal de Saúde de controle de estoques de medicamentos, não cuidando do atendimento ao disposto no art. 73, inciso II, alínea "b", da Lei 8.666/1993, com a agravante de que nas notas fiscais referentes aos supostos fornecimentos de medicamentos não foram registrados os números dos lotes desses medicamentos, impedindo a sua rastreabilidade, incorrendo-se em desobediência ao disposto no art. 13, inciso X, da Portaria - Anvisa 802/1998 e na Resolução - Anvisa/RDC 320/2002, o que contribuiu para a falta de controle do recebimento e distribuição dos produtos, no âmbito da Prefeitura Municipal de Nova Laranjeiras/PR e da respectiva Secretaria Municipal de Saúde, não restando comprovada a boa e regular aplicação dos recursos transferidos pelo Fundo Nacional de Saúde ao município de Nova Laranjeiras/PR, como exigido no art. 93 do Decreto-Lei 200/1967, nos arts. 66 e 145 do Decreto 93.872/1986, nos arts. 54, incisos I e II, e 56 da Instrução Normativa - MPOG/MF/CGU 127/2008 e nas Cláusulas Segunda, Item II, Nona, Parágrafo Único, e Décima do Termo do Convênio 1532/2008;
Dispositivos violados: art. 93 do Decreto-Lei 200/1967; arts. 36, 42, 66 e 145 do Decreto 93.872/1986; arts. 62 e 63, caput e § 2º, inciso III, da Lei 4.320/1964; arts. 58, inciso III, e 73, inciso II, alínea "b", da Lei 8.666/1993; art. 13, inciso X, da Portaria - Anvisa 802/1998; Resolução - Anvisa/RDC 320, de 22/11/2002; arts. 54, incisos I e II, e 56 da Instrução Normativa - MPOG/MF/CGU 127/2008; Cláusulas Segunda, Item II, Nona, Parágrafo Único, e Décima do Termo do Convênio 1532/2008, Siafi 644497.
17.	As condutas que deram causa ao chamamento dos arrolados, referentes à irregularidade supramencionada, foram:
Sr. Eugênio Milton Bittencourt: firmou o Termo do Convênio 1532/2008, comprometendo-se, de conformidade com a sua Cláusula Segunda, Item II, a executar o seu objeto, segundo os objetivos nele tratados, nos termos da legislação pertinente, prestando contas dos recursos alocados pelo concedente, conforme previsto na Cláusula Décima, mediante, segundo o estabelecido no Parágrafo Único da Cláusula Nona, comprovação da boa e regular aplicação dos recursos, na forma da legislação aplicável, assim como a compatibilidade entre os pagamentos realizados e a execução do objeto fixado no Plano de Trabalho; homologou os resultados dos julgamentos do Pregão Presencial 36/2009 - PMNL e do Pregão Presencial 48/2009 - PMNL, por meio dos quais foi promovida a suposta aquisição dos medicamentos relacionados à execução do Convênio, adjudicando os objetos dessas licitações; firmou o contrato com a empresa supostamente fornecedora; mas realizou os pagamentos vinculados a esse contrato sem que haja comprovação do recebimento dos produtos e de sua entrega nos locais de distribuição para uso no sistema de saúde, descumprindo o disposto no art. 42 do Decreto 93.872/1986 e no art. 62 da Lei 4.320/1964, uma vez que não ocorreu a efetiva liquidação das despesas, assim como o disposto no art. 36 do Decreto 93.872/1986 e no art. 63 da Lei 4.320/1964, à vista de que não houve apresentação dos "comprovantes da entrega do material", conforme exigido no mesmo art. 63, § 2º, inciso III, sendo que, adicionalmente, deixando de utilizar-se da prerrogativa prevista no art. 58, inciso III, da Lei 8.666/1993, não dotou a Prefeitura Municipal de Nova Laranjeiras/PR e a respectiva Secretaria Municipal de Saúde de controle de estoques de medicamentos, assim não cuidando do atendimento ao disposto no art. 73, inciso II, alínea "b", da Lei 8.666/1993, com a agravante de que nas notas fiscais referentes aos supostos fornecimentos de medicamentos não foram registrados os números dos lotes desses medicamentos, impedindo a sua rastreabilidade, incorrendo-se em desobediência ao disposto no art. 13, inciso X, da Portaria - Anvisa 802/1998 e na Resolução - Anvisa/RDC 320/2002, o que contribuiu para a falta de controle do recebimento e distribuição dos produtos, no âmbito da Prefeitura Municipal de Nova Laranjeiras/PR e da respectiva Secretaria Municipal de Saúde, não restando comprovada a boa e regular aplicação dos recursos transferidos pelo Fundo Nacional de Saúde ao município de Nova Laranjeiras/PR, como exigido no art. 93 do Decreto-Lei 200/1967, nos arts. 66 e 145 do Decreto 93.872/1986, nos arts. 54, incisos I e II, e 56 da Instrução Normativa - MPOG/MF/CGU 127/2008 e nas Cláusulas Segunda, Item II, Nona, Parágrafo Único, e Décima do Termo do Convênio 1532/2008;
Sra. Giorgia Regina Luchese: firmou, nas notas fiscais emitidas pelas empresas contratadas, atestados de que os medicamentos foram adquiridos em proveito do Município de Nova Laranjeiras/PR, mas, deixando de utilizar-se da prerrogativa prevista no art. 58, inciso III, da Lei 8.666/1993, não dotou a Secretaria Municipal de Saúde de controle de estoques de medicamentos, assim não cuidando do atendimento ao disposto no art. 73, inciso II, alínea "b", da Lei 8.666/1993, no sentido de comprovar o recebimento dos produtos e sua entrega nos locais de distribuição para uso no sistema de saúde, não comprovando, por consequência, a efetiva liquidação das despesas, desobedecendo ao disposto no art. 36 do Decreto 93.872/1986 e no art. 63 da Lei 4.320/1964, à vista de que não houve apresentação dos "comprovantes da entrega do material", conforme exigido no mesmo art. 63, § 2º, inciso III, o que contribuiu para a realização dos pagamentos sem observância da necessária liquidação das despesas, contrariando o disposto no art. 42 do Decreto 93.872/1986 e no art. 62 da Lei 4.320/1964, com a agravante de que nas notas fiscais referentes aos supostos fornecimentos de medicamentos não foram registrados os números dos lotes correspondentes, impedindo a sua rastreabilidade, incorrendo-se em desobediência ao disposto no art. 13, inciso X, da Portaria - Anvisa 802/1998 e na Resolução - Anvisa/RDC 320/2002, o que contribuiu para a falta de controle do recebimento e distribuição dos produtos, no âmbito da Prefeitura Municipal de Nova Laranjeiras/PR e da respectiva Secretaria Municipal de Saúde, não restando comprovada a boa e regular aplicação dos recursos transferidos pelo Fundo Nacional de Saúde ao referido município, como exigido no art. 93 do Decreto-Lei 200/1967, nos arts. 66 e 145 do Decreto 93.872/1986, nos arts. 54, incisos I e II, e 56 da Instrução Normativa - MPOG/MF/CGU 127/2008 e nas Cláusulas Segunda, Item II, Nona, Parágrafo Único, e Décima do Termo do Convênio 1532/2008;
GTC Distribuidora de Medicamentos Ltda.: contratada pelo Município de Nova Laranjeiras/PR, por meio dos Contratos 68-09 e 87-09, recebeu pagamento dos valores indicados na "Dívida 1", relativos aos medicamentos constantes das notas fiscais 302, 303, 304, 305, 473, 474, 475 e 476, mas sem comprovar, como exigido nos arts. 73, inciso II, alínea "b", da Lei 8.666/1993, que esses medicamentos tenham sido efetivamente entregues ao contratante, contribuindo para a inexistência de liquidação das despesas relativas ao referido pagamento, contrariando o disposto nos arts. 36 e 42 do Decreto 93.872/1986 e nos arts. 62 e 63, caput e § 2º, inciso III, da Lei 4.320/1964, sendo que essa empresa, adicionalmente, não registrou nas referidas notas fiscais os números dos lotes dos medicamentos supostamente fornecidos, impedindo a sua rastreabilidade, incorrendo em desobediência ao disposto no art. 13, inciso X, da Portaria - Anvisa 802/1998 e na Resolução - Anvisa/RDC 320/2002, o que contribuiu, no âmbito da Prefeitura Municipal de Nova Laranjeiras/PR e da respectiva Secretaria Municipal de Saúde, para a falta de controle do recebimento e distribuição dos produtos e, por consequência, para a falta de comprovação da boa e regular aplicação dos recursos transferidos pelo Fundo Nacional de Saúde ao município de Nova Laranjeiras/PR.
18.	 De início, cumpre destacar que a Sra. Giorgia Regina Luchese e a empresa GTC Distribuidora de Medicamentos Ltda. tomaram ciência dos ofícios que lhes foram remetidos, tendo apresentado suas alegações de defesa, conforme documentação integrante das peças 53 e 41, respectivamente.
19.	 Registre-se que a advogada instituída pela ex-secretária de saúde de Nova Laranjeiras/PR (peça 52) apresentou sua defesa dando a entender que também representaria o Sr. Eugênio Milton Bittencourt (peça 53, p. 1, preâmbulo) . 
20.	 Contudo não constam dos autos qualquer procuração do ex-prefeito conferindo poderes à causídica, em que pese ela tenha protestado, nas alegações de defesa acostadas aos autos em 21/1/2019, por mais prazo para juntada dessa procuração, conforme registrado à peça 53, p. 7. Ao contrário, decorridos quase dois meses após a juntada dessas alegações aos autos, nenhuma nova procuração foi apresentada, em claro descumprimento ao art. 145, caput, do Regimento Interno do TCU.
21.	 De todo modo, cabe ressaltar que as defesas ofertadas pela Sra. Giorgia Regina Luchese por intermédio de sua advogada, e inclusive aquelas apresentadas pela empresa GTC Distribuidora de Medicamentos Ltda., aproveitam ao ex-prefeito em seus aspectos objetivos, nos termos do art. 161 do RITCU. Por isso não se vislumbra que o aparente vício detectado, quanto à não formalização da causídica como representante legal do Sr. Eugênio Milton Bittencourt, traga prejuízos à defesa do ex-prefeito. 
22.	 Dessa forma, considera-se desnecessário fixar prazo ao responsável para promover a regularização dessa representação, conforme possibilidade conferida pelo Regimento Interno:
§ 1º Constatado vício na representação da parte, o relator fixará prazo de dez dias para que o responsável ou interessado promova a regularização, sob pena de serem tidos como inexistentes os atos praticados pelo procurador. (art. 145 do RITCU) 
23.	 Ato contínuo, entende-se que o Tribunal pode, desde já, dar prosseguimento ao julgamento desta TCE, declarando o Sr. Eugênio Milton Bittencourt revel, nos termos do art. 12, § 3º, da Lei 8.443/1992, visto que o ex-prefeito, apesar de devidamente citado nos autos (peças 36 e 40) , não se manifestou nem constituiu formalmente procurador.
24.	 Após essas considerações iniciais, prossegue-se para as análises das defesas apresentadas pela Sra. Giorgia Regina Luchese e pela empresa GTC Distribuidora de Medicamentos Ltda.
	a) Alegações de defesa da Sra. Giorgia Regina Luchese (peça 53) 
a.1) os responsáveis não foram devidamente citados, pois as comunicações feitas pelo TCU foram recebidas por pessoas diversas (peça 53, p. 1) .
25.	 A ex-secretária aduz que houve o descumprimento do art. 242 do CPC, o qual estabelece que a citação deve ser pessoal, podendo, no entanto, ser feita na pessoa do representante legal ou do procurador do réu, do executado ou do interessado.
26.	 Nesse sentido, informa que o ex-prefeito desconhece a pessoa que recebeu a comunicação, sendo que o edifício onde reside não possui controle de acesso ou funcionário que supervisione sua portaria. Ademais, afirma que a citação a ela dirigida foi encaminhada para endereço no qual não residiria, anexando, à peça 54, comprovante que atesta a sua residência correta.
27.	 Por isso, defende que as citações efetuadas por meio dos Correios não são válidas, devendo os ex-gestores serem considerados citados em decorrência do comparecimento espontâneo no processo.
28.	 Quanto a essa alegação preliminar, convém esclarecer que as pesquisas que deram origem aos endereços dos ex-gestores (peças 29, 44 e 45) foram efetuadas a partir de consultas aos sistemas disponíveis ao Tribunal, sendo que esse procedimento encontra-se plenamente aderente ao § 1º do art. 4º da Resolução TCU 170/2004, que dispõe sobre a elaboração e a expedição das comunicações processuais emitidas pelo TCU. 
29.	 Ressalte-se que o art. 4º, inciso II, da Resolução TCU 170/2004 também deixa assente que são válidas as comunicações comprovadamente entregues nos endereços dos destinatários, sendo que nem essa resolução nem outro normativo no âmbito do Tribunal estabelecem que a validade da citação depende da assinatura do responsável no correspondente aviso de recebimento (AR) . 
30. Idêntico posicionamento encontra-se consolidado no âmbito desta Corte de Contas, a exemplo dos Acórdãos 316/2018, rel. Vital do Rêgo, e 338/2007, rel. Aroldo Cedraz, ambos do Plenário, e os Acórdãos 2798/2017, rel. Bruno Dantas, e 3254/2015, rel. Benjamin Zymler, da 1ª Câmara, entre outros.
31.	 Dessa forma, a citação do Sr. Eugênio Milton Bittencourt é perfeitamente válida.
32.	 Ademais, o comparecimento espontâneo da Sra. Giorgia Regina Luchese e de sua procuradora regularmente constituída supre eventuais falhas na sua citação, conforme apontado pela própria responsável. 
a.2) a inexistência de ato doloso de impropriedade administrativa impõe o reconhecimento de que houve prescrição para instauração da tomada de contas especial (peça 53, p. 1 e 2) .
33.	 A ex-gestora assevera que a tomada de contas especial é um processo administrativo e que, em recente decisão (a responsável não registrou explicitamente qual) , o Plenário do Supremo Tribunal Federal reconheceu a imprescritibilidade de ações de ressarcimento de danos ao erário decorrentes de ato dolosos de improbidade administrativa.
34.	 No caso em tela, aduz que inexiste ato doloso, razão pela qual requer a declaração de prescrição da pretensão de ressarcimento de eventual dano ao erário. Nesse mesmo sentido, afirma que se encontra também prescrita qualquer pretensão punitiva.
35.	 Contudo, entende-se que as alegações da responsável, aduzido que ocorreu as prescrições da pretensão punitiva do TCU e da ação de ressarcimento de dano ao erário, devem ser rejeitadas.
36.	 De início, faz-se necessário rememorar que as irregularidades aqui tratadas se referem a pagamentos efetuados entre os meses de julho e novembro de 2009 (peça 24, p. 3-4, e peça 31, p. 8-9 e 14) .
37.	 Portanto não se completou um prazo igual ou superior a dez anos contado a partir da ocorrência dessas irregularidades até a emissão do pronunciamento da Secex-TCE pela citação dos responsáveis, em 16/7/2018 (peça 33) . 
38.	 Ou seja, não se concretizou a prescrição da pretensão punitiva no âmbito do TCU, visto se encontrar consolidado o entendimento de que essa pretensão se subordina ao prazo geral de prescrição indicado no art. 205 do Código Civil, qual seja, dez anos contados a partir da data de ocorrência da irregularidade sancionada, nos termos do art. 189 do Código Civil (Acórdão 1441/2016-TCU-Plenário) .
39.	 Deve-se destacar, ainda, que este Tribunal tem considerado imprescritíveis as ações de ressarcimento ao erário (Súmula TCU 282) . Esse entendimento tem prevalecido, até o momento, em consolidada jurisprudência do TCU aplicável a processos de tomada de contas especial voltados ao ressarcimento de valores, inclusive para aqueles nos quais não houve comprovação da correta utilização de recursos públicos.
40.	 Nesse sentido, é de bom alvitre relembrar que o relator destes autos, ministro Vital do Rêgo, recentemente aquiesceu à manifestação de unidade instrutiva, durante a relatoria que deu origem ao Acórdão 1449/2018-TCU-Plenário, quanto à existência de entendimentos do Supremo Tribunal Federal (MS 24.519, MS 26.210, ARE 772852-AgR, RE 601707-AgR, AI 819135-AgR e RE 669069) e do Superior Tribunal de Justiça (AgRg no Ag 1224532/SP e REsp 894539) no sentido de que as ações de ressarcimento movidas pelo Estado contra os agentes causadores de danos ao erário são imprescritíveis, conforme estipulado pelo art. 37, § 5º, da Constituição Federal de 1988.
41.	 Portanto, também não há como prosperar a alegação da responsável de ocorrência de prescrição para apuração e ressarcimento dos danos apontados.
	a.3) as normas da Anvisa não estabelecem a obrigação de os adquirentes de produtos farmacêuticos somente aceitarem notas fiscais que contenham a identificação dos respectivos lotes desses produtos nem determinam obrigação fiscalizatória ao Poder Executivo (no caso a prefeitura) , sendo o convênio firmado silente sobre esse aspecto. Logo, tal obrigação seria imputável unicamente às empresas do ramo. Também não houve qualquer vistoria ou fiscalização do referido convênio que fundamentasse as alegações de inexistência de controles de estoques ou de que não tenha ocorrido a entrega da totalidade dos medicamentos ao município, posteriormente distribuídos à população, sendo essa afirmação suportada, de forma insuficiente, pela mera falta da inscrição de identificação dos lotes de medicamentos nas notas fiscais correspondentes, desprezando os atestados emitidos de que esses produtos foram recebidos pela prefeitura (peça 52, p. 2-7) .
42.	 Novamente propõe-se a rejeição das alegações de defesa da responsável, pois elas não afastam a ocorrência da irregularidade tratada nestes autos nem sua responsabilidade por essa, conforme explica-se a seguir.
43.	 De início, é importante esclarecer que os ex-gestores não estão sendo responsabilizados pelo descumprimento dos normativos da Anvisa que determinam a necessidade de as notas fiscais das empresas distribuidoras de medicamentos registrarem o número dos lotes dos produtos farmacêuticos.
44. Das leituras da instrução preliminar (peça 31) e das comunicações efetuadas (peças 35-36 e 46-48) , extrai-se que o principal motivo que deu origem às citações advém da ocorrência de dano ao erário pelo fato de não restar comprovada a boa e regular aplicação dos recursos transferidos pelo Fundo Nacional de Saúde, àquela municipalidade, em face da realização de despesas, inerentes a aquisições de medicamentos, sem que houvesse a comprovação do recebimento dos produtos e da entrega desses nos locais de distribuição para uso no Sistema Único de Saúde.
45.	 A ausência do número dos lotes nas notas fiscais dos medicamentos supostamente adquiridos e a não apresentação de registros de controles demonstrando a entrada/saída desses itens dos estoques farmacêuticos do município, à época, apenas sustentam a conclusão de dano ao erário, permanecendo a responsabilidade dos ex-gestores.
46.	 Quanto à não adoção pelo município de controles de registro de entrada/saída e destinação dos medicamentos adquiridos, informação apontada no Relatório Completo do Tomador de Contas Especial nº 51/2017 (peça 24, p. 3) e constante de justificativas apresentadas pelo próprio ex-prefeito ao FNS (peça 3, p. 39) , cabe também trazer a estes autos o registro, consubstanciado durante auditoria do TCU realizada pela Secex-PR na prefeitura municipal de Nova Laranjeira/PR em 2011, corroborando que as farmácias daquele município não possuíam, à época, sistema de controle de entrada e saída dos medicamentos dispensados (peça 16, p. 2, item "c", constante do TC Processo 004.412/2011-7) .
47.	 Outrossim, considera-se que a apresentação de atestados, assinados em sua maioria pelos próprios ex-gestores arrolados nestes autos (peça 10 e peça 41, p. 47-63) e que informam que os medicamentos foram recebidos e distribuídos pela prefeitura, é insuficiente para demonstrar o correto uso dos recursos arguidos em face de esses documentos não se fazerem acompanhados de outros elementos comprobatórios.
48.	 Também não guarda guarida qualquer alegação de que o TCU esteja invertendo ou distorcendo o ônus da prova. Ressalte-se que é pacífico o entendimento nesta Corte de que cabe aos gestores demonstrar o nexo de causalidade entre o desembolso dos recursos recebidos e os comprovantes de despesas apresentados (Acórdão 8/2007-TCU-Primeira Câmara, 41/2007-TCU-2ª Câmara, 143/2006-TCU-1ª Câmara, 706/2003-TCU-2ª Câmara, 533/2002-2ª Câmara, 11/1997-TCU-Plenário, 6942/2015-TCU-1ª Câmara, 6723/2015-TCU-1ª Câmara, 7580/2015-TCU-1ª Câmara, 8938/2015-TCU-2ª Câmara, 512/2016-TCU-2ª Câmara, 4720/2018-TCU-1ª Câmara, entre outros) , lhes competindo comprovarem a boa e regular aplicação dos recursos públicos por força do que dispõe o art. 70, parágrafo único, da Constituição Federal, assim como o art. 93 do Decreto-lei 200/1967, c/c os arts. 66 e 145 do Decreto 93.872/1986.
49. Dessa forma, propõe-se rejeitar as alegações de defesa da responsável.
	a.4) outras considerações relevantes (peça 52, p. 7) 
50.	 A representante legal da ex-secretária requer a declaração de improcedência desta tomada de contas especial e solicita, ainda, a juntada de novos documentos, a realização de perícia, a produção de prova testemunhal, além da juntada de procuração do Sr. Eugênio Milton Bittencourt.
51.	 Contudo, cumpre esclarecer que o processo de controle externo, disciplinado pela Lei 8.443/1992 e pelo Regimento Interno do TCU, não confere à esta Corte a competência para determinar a realização de perícia ou a produção de prova testemunhal para a obtenção de provas no interesse dos jurisdicionados. Sua jurisprudência, por outro lado, consolidou-se no entendimento de que caber aos responsáveis trazer aos autos as provas de sua defesa (Acórdãos 1599/2007 e 423/2015, ambos do Plenário, e Acórdão 4843/2017-TCU-Primeira Câmara) .
52.	 Quanto ao pedido de juntada de novos documentos e de procuração do Sr. Eugênio Milton Bittencourt, já debatido nos §§ 19-23 desta instrução, convém ressaltar que o art. 160, § 1º, do RITCU faculta à parte a juntada de documentos até o término da etapa de instrução, contudo nenhuma nova documentação foi apresentada após quase dois meses de efetuadas essas solicitações nos autos.
53. Por isso, entende-se não há como atender os pleitos demandados, o que impõe que o Tribunal prossiga para o julgamento do mérito deste processo.
	b) Alegações de defesa da empresa GTC Distribuidora de Medicamentos Ltda (peça 41) 
b.1) a presente TCE encontra-se prescrita devido a contagem de tempo (peça 41, p. 2) .
54.	 A empresa argumenta que as suas notas fiscais foram emitidas entre julho e setembro de 2009, e já teriam se passados mais de nove anos sem que ela tivesse sido intimada. Também defende a ocorrência de prescrição quanto à possibilidade de aplicações de multa em face do longo tempo decorrido.
55.	 Entretanto, posiciona-se pela rejeição dessas alegações, conforme os motivos já expostos durante análise da defesa da Sra. Giorgia Regina Luchese (item "a.2", retro) , cabendo novamente relembrar que não se completou um prazo igual ou superior a dez anos contado a partir da ocorrência dessas irregularidades até a emissão do pronunciamento da Secex-TCE pela citação dos responsáveis, em 16/7/2018 (peça 33) , e que este Tribunal tem considerado imprescritíveis as ações de ressarcimento ao erário (Súmula TCU 282) .
	b.2) ocorrência de ilegitimidade passiva da empresa no processo (peça 41, p. 2 e 3) .
56.	 A entidade aduz que todos os procedimentos que deram origem à sua contratação até à efetiva entrega dos medicamentos ocorreram de forma correta e observando as diretrizes determinadas pela legislação.
57.	 Defende que firmou contrato com o município, e não com o Ministério da Saúde, por isso não poderia ser chamada aos autos em face de possível descumprimento de termos do convênio ou de legislação relativa à não aprovação das contas do ente federativo. Ou seja, ela responderia apenas perante ao município, junto ao qual assumiu obrigações contratuais.
58.	 Portanto, solicita sua exclusão deste processo.
59.	 Entende-se que o TCU deve rejeitar essas alegações, pois elas não afastam a responsabilidade da empresa quanto à irregularidade tratada nestes autos, conforme explica-se a seguir.
60.	 Das leituras da instrução preliminar (peça 31) e da comunicação efetuada (peça 34) , extrai-se que o principal motivo que deu origem à citação da empresa decorre de ela ter recebido pagamentos relativos à compra de medicamentos que não restaram comprovadamente entregues ao município.
61.	 Cabe destacar que a responsabilidade solidária atribuída à empresa advém da irregularidade no recebimento de pagamentos apontados como indevidos, sendo tal situação prevista pelo art. 16, § 2°, inciso "b", e inciso III, alínea "c", da Lei 8443/1992, c/c art. 209, §§ 5°, inciso II, e 6º, inciso II, do Regimento Interno do TCU.
62.	 Observa-se que é nesse mesmo sentido que a jurisprudência do TCU tem se posicionado quando verificada a falta de comprovação do recebimento de medicamentos, com ou sem concomitante inexistência de controle da sua entrada nos estoques municipais (especialmente diante da desobediência ao art. 13, inciso X, da Portaria - Anvisa 802, de 8/10/1998, e/ou da Resolução - Anvisa/RDC 320, de 22/11/2002) , dando causa à responsabilização solidária das empresas destinatárias dos respectivos pagamentos (Acórdão 2544/2017-TCU-Plenário, 1541/2016-TCU-Plenário, 1600/2011-Plenário, 1358/2011-Plenário, 1267/2011-Plenário, 2266/2013-1ª Câmara, 6746/2013-1ª Câmara, 7445/2013-1ª Câmara, 1890/2017-1ª Câmara, 4720/2018-1ª Câmara, 4991/2018-1ª Câmara, dentre outros) .
63.	 Logo, não há como afastar a responsabilidade da empresa arrolada aos autos.
	b.3) apesar de reconhecer que as notas fiscais foram emitidas sem a identificação dos lotes de medicamentos, a empresa defende que esses itens foram entregues de acordo com as quantidades e especificações descritas e que o município fez a conferência dos produtos, atestando a sua entrega. Também esclarece que não poderia assumir responsabilidades por possíveis falhas de controle do munícipio ou pela não aprovação de suas contas e que, portanto, não caberia ao TCU aplicar-lhe qualquer punição (peça 41, p. 3-13) .
64.	 A empresa menciona que a Anvisa continua implementado o sistema de rastreabilidade de produtos farmacêuticos, além de descrever como funcionará essa tecnologia.
65.	 Relembra que existiria, à época, a opção de não se adicionar os números dos lotes dos medicamentos nas respectivas notas fiscais, desde que constasse a identificação das distribuidoras nas caixas ou embalagens dos medicamentos, destacando ainda que os termos do convênio, firmado entre o município e o Ministério da Saúde, não obrigavam que as notas fiscais apresentadas registrassem os números dos lotes dos medicamentos.
66.	 Com o intuito de demonstrar a fiel execução do contrato, a empresa apresentou declaração do prefeito, à época, de que o município teria recebido e utilizado os medicamentos (peça 41, p. 8) e apontou a existência de atestos de recebimento nas respectivas notas fiscais emitidas (peça 41, p. 9) .
67. Demonstrada, em sua narrativa, a entrega dos produtos farmacêuticos, relembra que ela não poderia ser responsabilizada por fatos posteriores a essa entrega, principalmente quanto à destinação dada a esses medicamentos. Também não poderia responder por possíveis falhas e ausências de controles do município, referentes à gestão e distribuição desses itens, ou à não aprovação da sua prestação de contas, pois a empresa não firmou contrato nem assumiu compromissos junto ao Ministério da Saúde.
68.	 Argui que inexiste lei específica determinando a inclusão dos códigos dos lotes dos medicamentos em notas fiscais, questionando a competência da Anvisa para institui tal obrigação. De qualquer modo, caberia à empresa responder sobre essa possível irregularidade junto à Anvisa, e não ao TCU, pois a não observação do normativo da autarquia não prejudicou a comprovação da entrega dos medicamentos.
69.	 De início, posiciona-se por considerar a defesa apresentada insuficiente para sanar a irregularidade arguida nestes autos ou afastar a responsabilidade solidária da empresa sobre o dano apurado.
70.	 Ressalta-se que a instrução preliminar (peça 31) e a comunicação efetuada (peça 34) deixam claro que o motivo para a citação da empresa arrolada foi, em seu bojo, o fato de ela ter recebido pagamentos relativos à compra de medicamentos que não restaram comprovadamente entregues ao município.
71.	 A ausência do número dos lotes nas notas fiscais dos medicamentos supostamente adquiridos, a não apresentação de registros de controles pelo município demonstrando a entrada/saída desses itens dos seus estoques farmacêuticos e a não aprovação da prestação de contas dos gestores apenas sustentam a conclusão de ocorrência de dano ao erário.
72.	 Entende-se também que os atestados de recebimento apresentados não são suficientes para afastar a ocorrência da irregularidade em face de esses não se fazerem acompanhados de outros elementos comprobatórios. Ressalte-se os referidos atestes foram assinados, em sua maioria, pelos próprios ex-gestores arrolados nesta TCE (peça 10 e peça 41, p. 47-63) , o que torna insuficiente a apresentação somente desses documentos para demonstrar o correto uso dos recursos arguidos.
73.	 Ato contínuo, a empresa deve ser responsabilizada solidariamente em relação ao dano identificado por ter sido beneficiária da irregularidade ocorrida, nos termos da legislação e jurisprudências mencionadas durante análise constante do item "b.2", retro.
74.	 Por isso, suas alegações de que não constava como parte do ajuste firmado entre a prefeitura e o Ministério da Saúde, contestando as competências da Anvisa quanto à instituição de regras na emissão de notas fiscais, não têm o condão de afastar a sua responsabilidade nestes autos.
	b.4) outras considerações relevantes (peça 41, p. 14-15) 
75.	 A empresa requer a juntada de todos os documentos referentes à prestação de contas relacionada ao convênio (sem esclarecer quais seriam esses) , a realização de nova intimação para que as partes possam apresentar defesa, além da declaração de improcedência desta tomada de contas especial e seu consequente arquivamento.
76.	 Contudo, posiciona-se pelo não atendimento desses pleitos. 
77.	 A uma, porque considera-se que este processo se encontra pronto para ser apreciado. A duas, porque cabe aos responsáveis demonstrar o nexo de causalidade entre os pagamentos efetuados e a comprovação de recebimento/entrega dos medicamentos arguidos, conforme jurisprudência constante do item "a.3", retro, sendo que o art. 160, § 1º, do RITCU faculta-lhes a juntada de documentos comprobatórios até o término da etapa de instrução.
78.	 Por fim, a empresa solicita, em caso de o Tribunal decidir pela condenação dos responsáveis, que ela seja responsabilizada subsidiariamente pelo dano apurado, e não de forma solidária, e que os valores questionados sejam corrigidos pelo índice INPC.
79.	 Entende-se, entretanto, que o TCU deva indeferir esses pedidos. Pois esses contrariam os normativos específicos que regem a correção dos valores a serem restituídos (Lei 8443/1992 e Regimento Interno do TCU) e que também estabelecem a responsabilidade solidária da empresa (já discorrida no item "b.2", retro) .
CONCLUSÃO
80.	 Em face das análises promovidas na seção "Exame Técnico", propõe-se rejeitar as alegações de defesa apresentadas pela Sra. Giorgia Regina Luchese e pela empresa GTC Distribuidora de Medicamentos Ltda., uma vez que não foram suficientes para sanear as irregularidades a elas atribuídas (§§ 24-78) .  
81.	 Quanto ao Sr. Eugênio Milton Bittencourt, entende-se que o Tribunal deve declará-lo revel, nos termos do art. 12, § 3º, da Lei 8.443/1992, visto que o ex-prefeito, apesar de devidamente citado no processo, não se manifestou formalmente (§§ 19-23) .
82.	 Tendo em vista que não constam dos autos elementos que permitam reconhecer a boa-fé dos responsáveis, sugere-se que as contas do Sr. Eugênio Milton Bittencourt, da Sra. Giorgia Regina Luchese e da empresa GTC Distribuidora de Medicamentos Ltda. sejam julgadas irregulares, nos termos do art. 202, § 6º, do RITCU, com a imputação do débito atualizado monetariamente e acrescido de juros de mora, nos termos do art. 202, §1º do RITCU.
83.	 Também deve-lhes ser aplicada a multa prevista no art. 57 da Lei 8.443/1992, visto não ter se completado um prazo igual ou superior a dez anos contado a partir da ocorrência das irregularidades discutidas nesta TCE (relativas a pagamentos de medicamentos que não restaram comprovadamente entregues) até a emissão do pronunciamento da Secex-TCE pela citação dos responsáveis (§§ 35-37) . 
PROPOSTA DE ENCAMINHAMENTO
84.	 Diante do exposto, submetemos os autos à consideração superior, propondo ao Tribunal:
a) considerar revel o Sr. Eugênio Milton Bittencourt (XXX.249.299-XX) , nos termos do art. 12, § 3º, da Lei 8.443/1992;
b) com fundamento nos arts. 1º, inciso I, 16, inciso III, alíneas "b" e "c", e § 2°, da Lei 8.443/1992 c/c os arts. 19 e 23, inciso III, da mesma Lei, e com arts. 1º, inciso I, 209, incisos II e III, e § 5°, 210 e 214, inciso III, do Regimento Interno, que sejam julgadas irregulares as contas do Sr. Eugênio Milton Bittencourt (XXX.249.299-XX) , na condição de prefeito do município de Nova Laranjeiras/PR, da Sra. Giorgia Regina Luchese (XXX.169.819-XX) , na condição de secretária municipal de saúde de Nova Laranjeiras/PR, e da empresa GTC Distribuidora de Medicamentos Ltda. (78.303.252/0001-87) , e condená-los ao pagamento das quantias a seguir especificadas, com a fixação do prazo de quinze dias, a contar da notificação, para comprovar, perante o Tribunal (art. 214, inciso III, alínea "a", do Regimento Interno) , o recolhimento das dívidas aos cofres do Fundo Nacional de Saúde, atualizadas monetariamente e acrescidas dos juros de mora, calculados a partir das datas discriminadas, até a data dos recolhimentos, na forma prevista na legislação em vigor, abatendo-se, na oportunidade, os valores já ressarcidos:
b.1) Sr. Eugênio Milton Bittencourt (XXX.249.299-XX) e da Sra. Giorgia Regina Luchese (XXX.169.819-XX) , de forma solidária:
	VALOR ORIGINAL (R$) 
	DATA DA OCORRÊNCIA

	1.162,37
	24/07/2009

	516,19
	24/07/2009

	1.716,03
	24/07/2009

	53,53
	14/08/2009

	344,12
	14/09/2009

	137,65
	01/10/2009

	835,07
	16/10/2009

	317,74
	04/11/2009

Valor atualizado até 14/03/2019, incluídos juros de mora: R$ 11.934,89
b.2) Sr. Eugênio Milton Bittencourt (XXX.249.299-XX) , Sra. Giorgia Regina Luchese (XXX.169.819-XX) e empresa GTC Distribuidora de Medicamentos Ltda. (78.303.252/0001-87) , de forma solidária:
	VALOR ORIGINAL (R$) 
	DATA DA OCORRÊNCIA

	67.587,77
	28/07/2009

	25.852,89
	02/10/2009

Valor atualizado até 14/03/2019, incluídos juros de mora: R$ 219.719,69
c) aplicar ao Sr. Eugênio Milton Bittencourt (XXX.249.299-XX) , à Sra. Giorgia Regina Luchese (XXX.169.819-XX) e à empresa GTC Distribuidora de Medicamentos Ltda. (78.303.252/0001-87) , individualmente, a multa prevista no art. 57 da Lei 8.443/1992 c/c o art. 267 do Regimento Interno, fixando-lhes o prazo de 15 (quinze) dias, a contar das notificações, para comprovarem, perante o Tribunal (art. 214, inciso III, alínea "a", do Regimento Interno) , o recolhimento das dívidas aos cofres do Tesouro Nacional, atualizadas monetariamente desde a data do acórdão até a dos efetivos recolhimentos, se forem pagas após o vencimento, na forma da legislação em vigor;
d) autorizar, desde logo, nos termos do art. 28, inciso II, da Lei 8.443/1992, a cobrança judicial das dívidas caso não atendida a notificação;
e) 	autorizar, caso requerido, o pagamento da dívida do responsáveis em até 36 parcelas mensais e consecutivas, nos termos do art. 26 da Lei 8.443/1992 c/c o art. 217 do Regimento Interno, fixando-lhes o prazo de quinze dias, a contar do recebimento da notificação, para comprovar perante o Tribunal o recolhimento da primeira parcela, e de trinta dias, a contar da parcela anterior, para comprovar os recolhimentos das demais parcelas, devendo incidir sobre cada valor mensal, atualizado monetariamente, os juros de mora devidos, na forma prevista na legislação em vigor; 
f) 	encaminhar cópia da deliberação que vier a ser emitida ao Fundo Nacional de Saúde e ao Procurador-Chefe da Procuradoria da República no Estado do Paraná, nos termos do § 3º do art. 16 da Lei 8.443/1992 c/c o § 7º do art. 209 do Regimento Interno do TCU, para adoção das medidas cabíveis; 
g) comunicar aos responsáveis que o relatório e o voto que fundamentam a deliberação emitida podem ser acessados por meio do endereço eletrônico www.tcu.gov.br/acordaos e que, caso haja interesse, o Tribunal pode enviar-lhe cópia desses documentos sem qualquer custo.
2.	O MPTCU, neste ato representado pelo Procurador Rodrigo Medeiros de Lima, discordou da proposta de encaminhamento da unidade técnica, conforme manifestação a seguir transcrita (peça 58) : 
Tratam os autos de Tomada de Contas Especial (TCE) instaurada pelo Fundo Nacional de Saúde (FNS) em decorrência de suposto prejuízo ao erário provocado no âmbito da execução do Convênio 1.532/2008, celebrado com o município de Nova Laranjeiras/PR, tendo por objeto apoiar financeiramente a aquisição de medicamentos (peça 4, p. 3) , "priorizado (...) a população da reserva indígena Rio das Cobras" (peça 18, p. 4) .
No âmbito do Tribunal de Contas da União (TCU) , foram citados a Empresa GTC Distribuidora de Medicamentos LTDA - ME (peça 34) , a Sra. Giorgia Regina Luchese, secretária municipal de saúde (peça 35) , e o Sr. Eugenio Milton Bittencourt, prefeito à época dos fatos  (peça 36) .
A empresa fornecedora dos medicamentos ofertou alegações de defesa à peça 41. A então secretária de saúde apresentou explanações à peça 53, nas quais consta pedido de "prazo para juntada de procuração de Eugênio Milton Bittencourt" (peça 53, p. 7) . Faltando aos autos o referido instrumento de mandato, considera-se que o ex-prefeito quedou-se revel.
Em apertada síntese, os argumentos trazidos pela G. T. C. Distribuidora de Medicamentos Ltda. (peça 41) foram:
	I. a prescrição das pretensões veiculadas na presente TCE, uma vez que as notas fiscais foram emitidas em julho e setembro de 2009; 
	II. a ilegitimidade passiva, uma vez que "em momento algum a empresa participou de qualquer contrato ou assumiu compromissos com relação ao Ministério da Saúde" (peça 41, p. 3) , não podendo ser responsabilizada pela reprovação das contas do município;
	III. a necessidade de se reconhecer a diferença entre: 1) a entrega dos medicamentos; e 2) sua rastreabilidade - sendo que as penalidades para infrações sanitárias "não incluem devolução do valor recebido pelo efetivo fornecimento dos medicamentos" (peça 41, p. 11) 
	IV. a Anvisa ainda estava implementando sistema de código de barras para sistematizar o rastreamento daqueles produtos e "assim que a empresa GTC teve conhecimento da Orientação Técnica (...) do Ministério da Saúde, começou a emitir as notas com o número de lote" (peça 41, p. 3-5) ;
	V. o ateste registrado nas notas fiscais, por vezes firmado por mais de um agente da prefeitura, suficientemente comprova a entrega dos medicamentos;
	VI. a empresa não poderia ser responsabilizada por fatos ocorridos posteriormente à entrega dos medicamentos, tais como eventuais falhas no armazenamento e destinação dos produtos;
	VII. o requisito imposto por normativo interno da Anvisa teria juridicidade controversa, eis que a matéria teria de ser tratada por lei em sentido estrito (peça 41, p. 13) .
Nota-se que, em sua defesa, a empresa retoma os argumentos já expendidos na fase interna do procedimento (peça 3) .
A seu turno, a Sra. Giorgia Regina Luchese arguiu (peça 53) , em suma: 
	1) a citação postal a si dirigida teria sido inválida, devendo ser considerada citada "com o comparecimento espontâneo ao processo" (peça 53, p. 1) . O mesmo argumento é esgrimido em favor do ex-prefeito;
	2) a "pretensão de ressarcimento de eventual dano ao erário" objeto da presente TCE encontrar-se-ia prescrita (peça 53, p. 1-2) ;
	3) "O dever de velar pela presença de lote dos produtos nas notas fiscais foi estabelecido exclusivamente para as empresas autorizadas como distribuidoras, não para o Município. Com efeito, observe-se que as referidas normas não estabelecem a obrigação ao adquirente dos produtos farmacêuticos de somente aceitar notas fiscais nestes parâmetros, tampouco se determina tal dever para o Poder Executivo em qualquer âmbito" (peça 53, p. 4) . Nem o instrumento do convênio impunha tal obrigação aos responsáveis;
	4) "é completamente divorciada da realidade à alegação de o Município não dispunha de controle dos estoques de medicamentos, tratando-se de mera especulação" (peça 53, p. 5) ;
	5) "a falta do número do lote nas notas fiscais não autoriza, por si só, a conclusão de que os medicamentos não foram entregues ao município, bem como que os mesmos não foram devidamente entregues" (peça 53, p. 6) , conforme se depreenderia dos fundamentos que nortearam o Acórdão 1504/2012-TCU-Primeira Câmara (TC Processo 014.422/2011-5, Rel. Min. Ana Arraes, consistente em TCE instaurada em desfavor dos mesmos agentes, por fatos análogos ocorridos em contrato diverso) ;
	6) o Ministério da Saúde só veio a editar orientação técnica exigindo a glosa de despesas "com distribuidoras de medicamentos (...) que não tenham atendido ao disposto no Inciso X do Art. 13 da Portaria ANVISA nº 802/98" em 2011, sendo que a execução do convênio em tela ocorreu ainda em 2009; e
	7) a regular aplicação dos recursos públicos restaria comprovada, "vez existir o atestado de recebimento dos medicamentos, bem como demais documentos exigidos na prestação de contas" (peça 53, p. 6) , tendo havido pagamento à fornecedora somente após a devida liquidação das despesas.
Ao avaliar os argumentos manejados pela respondente, a Secex-TCE propôs sua integral rejeição - anotando, de modo relevante, que: 
43. De início, é importante esclarecer que os ex-gestores não estão sendo responsabilizados pelo descumprimento dos normativos da Anvisa que determinam a necessidade de as notas fiscais das empresas distribuidoras de medicamentos registrarem o número dos lotes dos produtos farmacêuticos.
44. Das leituras da instrução preliminar (peça 31) e das comunicações efetuadas (peças 35-36 e 46-48) , extrai-se que o principal motivo que deu origem às citações advém da ocorrência de dano ao erário pelo fato de não restar comprovada a boa e regular aplicação dos recursos transferidos pelo Fundo Nacional de Saúde, àquela municipalidade, em face da realização de despesas, inerentes a aquisições de medicamentos, sem que houvesse a comprovação do recebimento dos produtos e da entrega desses nos locais de distribuição para uso no Sistema Único de Saúde. (peça 55, p. 7) 
De forma aparentemente contraditória com os argumentos acima, aquela unidade técnica aduz, em relação ao arrazoado oferecido pela empresa GTC Distribuidora de Medicamentos LTDA - ME:
70. Ressalta-se que a instrução preliminar (peça 31) e a comunicação efetuada (peça 34) deixam claro que o motivo para a citação da empresa arrolada foi, em seu bojo, o fato de ela ter recebido pagamentos relativos à compra de medicamentos que não restaram comprovadamente entregues ao município.
71.	 A ausência do número dos lotes nas notas fiscais dos medicamentos supostamente adquiridos, a não apresentação de registros de controles pelo município demonstrando a entrada/saída desses itens dos seus estoques farmacêuticos e a não aprovação da prestação de contas dos gestores apenas sustentam a conclusão de ocorrência de dano ao erário.
O Ministério Público de Contas da União adere parcialmente ao encaminhamento proposto às peças 55-57, com as ressalvas consignadas a seguir. 
II - Do standard probatório relativo à aquisição de medicamentos
Revisitando a conduta atribuída à empresa contratada no ofício citatório de peça 34, tem-se que a Empresa GTC Distribuidora de Medicamentos LTDA - ME fora chamada a justificar:
1) o recebimento de pagamentos relativos a medicamentos constantes das notas fiscais 302, 303, 304, 305, 473, 474, 475 e 476, sem comprovar, como exigido nos arts. 73, inciso II, alínea "b", da Lei 8.666/1993, que esses medicamentos tenham sido efetivamente entregues ao contratante, contribuindo para a inexistência de liquidação das despesas;
2) não registrou nas referidas notas fiscais os números dos lotes dos medicamentos fornecidos, impedindo a sua rastreabilidade (...) , o que contribuiu (...) para a falta de controle do recebimento e distribuição dos produtos e, por consequência, para a falta de comprovação da boa e regular aplicação dos recursos transferidos. 
Já o ex-prefeito (Sr. Eugenio Milton Bittencourt) e a então secretária municipal de saúde (Sra. Giorgia Regina Luchese) , foram chamados aos autos, em síntese, em razão de condutas relacionadas à realização de dispêndios sem a comprovação do recebimento dos produtos e de sua entrega nos locais de distribuição para uso no sistema de saúde, uma vez que não teria ocorrido a efetiva liquidação das despesas (peças 35 e 36) .
Cotejando as imputações formuladas pela unidade técnica com as alegações de defesa presentes nos autos, vislumbramos que a controvérsia reside na definição do standard probatório instituído pelo Tribunal de Contas da União para comprovação da execução física de convênios talhados para a aquisição de medicamentos.
Versando sobre as etapas da despesa pública, é consabido que o pagamento deve suceder a fase de liquidação, a qual "terá por base (...) os comprovantes de entrega de material ou da prestação efetiva do serviço", consoante art. 63, § 2º, inciso III, da Lei 4.320/1964.
A Lei Geral de Licitações e Contratos, em seu art. 73, especifica o instrumento de que deve ser valer o agente da Administração para proceder ao recebimento do objeto contratado:
Art. 73.  Executado o contrato, o seu objeto será recebido:
I - em se tratando de obras e serviços:
a)  provisoriamente, pelo responsável por seu acompanhamento e fiscalização, mediante termo circunstanciado, assinado pelas partes em até 15 (quinze)  dias da comunicação escrita do contratado;
b)  definitivamente, por servidor ou comissão designada pela autoridade competente, mediante termo circunstanciado, assinado pelas partes, após o decurso do prazo de observação, ou vistoria que comprove a adequação do objeto aos termos contratuais, observado o disposto no art. 69 desta Lei;
II - em se tratando de compras ou de locação de equipamentos:
a)  provisoriamente, para efeito de posterior verificação da conformidade do material com a especificação;
b)  definitivamente, após a verificação da qualidade e quantidade do material e conseqüente aceitação.
§ 1º Nos casos de aquisição de equipamentos de grande vulto, o recebimento far-se-á mediante termo circunstanciado e, nos demais, mediante recibo.
Na generalidade dos casos, repara-se que a demonstração de entrega do objeto contratado se dá com a aposição de ateste nas notas fiscais pelo agente público competente. Nessa seara, basta a sinalização no anverso do documento fiscal para que se considere recebido o bem ou prestado o serviço ali descrito. 
Casos há, todavia, para os quais TCU estipulou standard probatório específico para comprovação da execução física dos contratos administrativos. Exemplificativamente, tratando-se do custeio de publicações, cartazes ou folders, exige-se a apresentação de exemplar físico do impresso; na hipótese de evento, especialmente os de interesse turístico, demanda-se registros de imagens, o qual eventualmente pode ser suprido por notícias jornalísticas veiculadas posteriormente em meios de ampla circulação.
Debate-se nos autos, em síntese, se o registro do lote dos medicamentos adquiridos, a ser grafado na respectiva nota fiscal, consiste em elemento sine qua non para demonstração do recebimento dos bens - ou se, de outra feita, consiste em falha que não prejudica o reconhecimento da entrega dos produtos em apreço. A esse respeito, a Sra. Giorgia Regina Luchese faz o registro de que a Corte de Contas teria entendido, nos autos do TC Processo 014.422/2011-5, que a exigência de registro do lote do medicamento no documento fiscal seria dirigida às empresas distribuidoras dos produtos farmacêuticos, e não ao gestor municipal.
Com efeito, nos autos daquele processo, mais precisamente no Relatório (peça 106, p. 8, do TC Processo 014.422/2011-5) que precedeu o Acórdão 6743/2013-TCU-Primeira Câmara (peça 105 do TC Processo 014.422/2011-5) , restou consignado que tal circunstância (ausência do número do lote) não configura irregularidade a ser atribuída ao gestor municipal.
A questão foi revisitada, recentemente, por ocasião do Acórdão 14596/2019-TCU-Primeira Câmara (Rel. Min. Walton Alencar Rodrigues) , cujo Voto condutor assim consigna:
Nesta etapa recursal, os recorrentes alegam que os medicamentos foram devidamente recebidos pelo Município e distribuídos aos beneficiários e que a ausência de discriminação dos números dos lotes e data de validade dos medicamentos nas notas fiscais é apenas erro formal. 
Ocorre que, além de exigência da agência reguladora do setor, a discriminação dos lotes nos documentos fiscais é fundamental para o rastreamento da efetiva entrega dos medicamentos junto às farmácias das unidades de saúde.
Nesse sentido, como bem observado pelo Relator a quo, ainda que houvesse, em estoque, medicamentos semelhantes, não seria possível discriminar quais teriam sido adquiridos com os valores do convênio. 
Isso, aliado à ausência de documentos relevantes para a demonstração da execução do objeto do ajuste, como comprovantes de frete, de ingresso e baixa de estoque, lista de distribuição dos medicamentos e confirmação dos beneficiários, impede a demonstração da boa e regular aplicação dos recursos federais recebidos.
O controle de estoque de medicamentos trazido aos autos pelo ex-gestor é apócrifo e desprovido de informações quanto às datas de entrada, de saída e números dos lotes.  
A responsabilidade do ex-prefeito decorre da autorização de pagamento das notas fiscais expedidas pela empresa GTC - Distribuidoras de Medicamentos Ltda. sem a identificação do lote e prazo de validade dos medicamentos, o que, somado à falta de outros elementos probatórios da entrega dos produtos, não sanada nesta etapa recursal, impossibilita a adequada comprovação dos gastos. 
Com as vênias devidas ao respeitável entendimento supra, o raciocínio evocado não se revela consentâneo com a jurisprudência do TCU em matéria de execução física de políticas públicas, nem suficiente para incrementar o standard probatório exigido para comprovar a aquisição de medicamentos. 
A rastreabilidade (ou nexo financeiro) , arguida como razão para se exigir que a numeração do lote conste da nota fiscal sob pena de glosa dos valores, é ínsita à comprovação da execução financeira havida com recursos da União - visando a impedir, por exemplo, que o favorecido comprove inúmeras supostas despesas mediante um único documento fiscal. 
A execução física, todavia, prescinde dessa dupla conferência, porquanto via de regra a Administração Pública adquire bens fungíveis - salvo excepcionais hipóteses em que a individualização do objeto afigura-se relevante, como na contratação de artistas ou afins. Resultaria insólito, por exemplo, que se impugnasse o valor despendido com material de consumo adquirido com recursos públicos na falta de registro do número do lote de canetas, resmas de papel e outros, devido à impossibilidade de se verificar se os itens encontráveis nas repartições correspondem efetivamente aos pagos.
Isso ocorre porquanto à Administração Pública não interessa adquirir certo lote de medicamento em particular, mas tão somente medicamentos de determinada qualidade, que se encontrem dentro do prazo de validade etc. - características averiguadas no momento do ateste. A utilidade de posterior rastreamento, destarte, não se confunde com a comprovação de recebimento do produto.
Em conclusão, entendemos que a falta de registro do número do lote dos medicamentos na competente nota fiscal, malgrado prejudique a posterior rastreabilidade dos produtos entregues ao adquirente, não compromete a demonstração de seu recebimento. Anotamos que, em suma, tal argumento constitui o cerne do alegado pela ex-gestora (peça 53, p. 5) e pela empresa contratada (peça 41, passim) .
Assim, é fundamentalmente incorreto afirmar, como o faz o Parecer Gescon 2.195/2014, que "a Empresa distribuidora contratada (...) impediu a rastreabilidade exigida pela ANVISA, bem como a comprovação de que entregaram efetivamente os referidos medicamentos (peça 13, p. 2 - grifamos) - premissas acompanhadas de perto pela unidade técnica, quando afirma que "não ocorreu a efetiva liquidação da despesa" (ofício de citação à peça 36) .
No caso da presente TCE, os autos trazem documentos fiscais devidamente conferidos (peça 10, p. 1, 3, 31 e 33) , bem assim notas fiscais nas quais figuram carimbos de ateste no verso (v.g. peça 10, p. 5, 13, 15, 17, 19, 21, 23, 25, 27, 29) , e outras que não contemplam tal indicação. 
Concluímos, pois, que as despesas correspondentes àqueles primeiros documentos (peça 10, p. 1, 3, 31 e 33) devem ser consideradas regulares, deduzindo-se seu valor do dano apontado à peça 55. 
Quanto aos gastos relativos às notas fiscais desprovidas de ateste no anverso, acompanhamos a proposta de condenação em débito, haja vista a lídima presunção jurídica de não entrega dos bens decorrente de vício em subconjunto das notas fiscais (a saber: falta de ateste) , autorizando a condenação em débito apenas do valor correspondente aos documentos fiscais sem esse requisito, em conformidade com a jurisprudência firmada no âmbito do TCU, ilustrada emblematicamente pelo Voto condutor do Acórdão 5335/2011-TCU-Primeira Câmara (Rel. Min. Ubiratan Aguiar) :
12. No tocante à ausência de atesto em notas fiscais, acompanho o entendimento do representante do Ministério Público. Trata-se de irregularidade e não de mera falha formal, sobretudo, conforme ressaltado pelo Subprocurador-Geral Paulo Soares Bugarin, porque no presente caso não restou comprovada a efetiva aplicação dos recursos, como consta do Relatório do Denasus (fl. 90, vol. principal) : "A entrada dos medicamentos não foi registrada em livro ou qualquer outro tipo de controle, como também, não consta nas notas fiscais, o atesto do responsável pelo recebimento do material."
13. O atesto é, nos termos do artigo 63, § 2º, inciso III, da Lei nº 4.320/64, requisito essencial para a liquidação da despesa, e sua ausência, conforme salientado pelo representante do Ministério Público, no caso concreto, caracteriza irregularidade grave, por inviabilizar a comprovação de que os medicamentos adquiridos foram efetivamente entregues à municipalidade.
14. Aqui, constatou a auditoria do Denasus deficiência de controle da prefeitura municipal quanto ao recebimento dos medicamentos adquiridos com os recursos do PAB, falha que agrava ainda mais a irregularidade relativa à ausência de atesto.
 (grifamos) 
III - Deficiências no controle de estoques
A seu tempo, a Sra. Giorgia Regina Luchese, secretária municipal de saúde, foi citada por conduta descrita nos seguintes termos (peça 35) :
 (...) firmou, nas notas fiscais emitidas pelas empresas contratadas, atestados de que os medicamentos foram adquiridos em proveito do Município de Nova Laranjeiras / PR, mas, deixando de utilizar-se da prerrogativa prevista no art. 58, inciso III, da Lei 8.666/1993, não dotou a Secretaria Municipal de Saúde de controle de estoques de medicamentos, assim não cuidando do atendimento ao disposto no art. 73, inciso II, alínea "b", da Lei 8.666/1993, no sentido de comprovar o recebimento dos produtos e sua entrega nos locais de distribuição para uso no sistema de saúde, não comprovando, por consequência, a efetiva liquidação das despesas 
Em síntese, a falta a ela atribuída corresponde à ausência de controle de estoques de medicamentos. 
Em tempo, o então prefeito (peça 36) também foi citado por fatos análogos aos transcritos acima:
 (...) não dotou a Prefeitura Municipal de Nova Laranjeiras / PR e a respectiva Secretaria Municipal de Saúde de controle de estoques de medicamentos, assim não cuidando do atendimento ao disposto no art. 73, inciso II, alínea "b", da Lei 8.666/1993, com a agravante de que nas notas fiscais referentes aos supostos fornecimentos de medicamentos não foram registrados os números dos lotes desses medicamentos, impedindo a sua rastreabilidade (...) 
Reparamos que deficiências organizacionais dessa sorte têm motivado determinações no sentido de impelir os entes públicos a superá-las, e não necessariamente a condenação dos agentes envolvidos. Exemplificativamente, o Acórdão 3184/2016-TCU-Plenário (Rel. Min. Bruno Dantas) emitiu as seguintes determinações e recomendações:
9.1. determinar, nos termos do art. 250, inciso II, do Regimento Interno/TCU, ao Ministério da Saúde que formule e apresente a este Tribunal, no prazo de 180 (cento e oitenta) dias, plano de ação que contenha, no mínimo, as medidas a serem adotadas, os responsáveis pelas ações e o prazo previsto de implementação, com vistas a:
9.1.1. promover a efetiva implantação das funcionalidades do sistema E-SUS Hospitalar ou de outro sistema de gestão ERP, de forma que as informações financeiras e de controle de medicamentos e outros insumos hospitalares, sejam integradas em um único sistema que permita a consulta de informações e a geração de relatórios customizados aos tomadores de decisões responsáveis pela gestão das unidades hospitalares, visto que as atuais deficiências desse sistema afetam diretamente a regular gestão dos estoques dessas unidades, evitando, assim, a duplicidade de entradas e de consultas na utilização de vários sistemas de informação;
9.1.2. até que as providências mencionadas no item anterior sejam efetivadas, adotar medidas mitigadoras de forma a evitar a vulnerabilidade do sistema E-SUS Hospitalar no que tange à ausência de efetivos mecanismos de controle e gestão dos estoques de insumos e medicamentos;
9.1.3. adequar as instalações físicas dos almoxarifados das unidades hospitalares a seguir listadas, de modo a solucionar as deficiências de infraestrutura identificadas, de acordo com as disposições estabelecidas no item 4 da Instrução Normativa 205/1988 Sedap/PR: Instituto Nacional do Câncer José Alencar Gomes da Silva (Inca) , Hospital Federal dos Servidores do Estado (HFSE) , Hospital Federal do Andaraí (HFA) , Hospital Federal da Lagoa (HFL) e Hospital Federal de Ipanema (HFI) ;
9.2. recomendar, com fundamento no art. 250, inciso III, do Regimento Interno/TCU, ao Instituto Nacional do Câncer (Inca) que adote providências com vistas a integrar as funcionalidades disponibilizadas pelos sistemas Enterprise Management System (EMS) e Absolute, de modo a permitir o efetivo controle dos insumos e medicamentos nas suas diversas unidades;
9.3. recomendar, com fundamento no art. 250, inciso III, do Regimento Interno/TCU, c/c o art. 14, inciso VI, do Decreto 8.065/2013, à Secretaria de Atenção à Saúde do Ministério da Saúde que avalie a necessidade de aprimorar a segregação de funções das atividades e dos funcionários envolvidos nos estoques das unidades hospitalares subordinadas e, se for o caso, adote as providências pertinentes;'
Em homenagem à isonomia entre os administrados, opinamos por que a mesma solução seja perfilhada no presente caso concreto.  
IV - Conclusão
Consignadas as ponderações acima, este representante do Ministério Público de Contas da União diverge em parte da instrução de mérito da unidade técnica (peças 55-57) , opinando pelo acolhimento parcial das alegações de defesa dos responsáveis para afastar a imputação de dano ao erário derivada da falta de inscrição dos lotes dos medicamentos nas notas fiscais devidamente atestadas (peça 10, p. 1, 3, 31 e 33) , mantendo-se o débito relativo ao valor notas sem atesto.
Adicionalmente, pugnamos por que seja exarada determinação ao município de Nova Laranjeiras/PR, a fim de que aprimore seu controle de estoque de medicamentos adquiridos com a aplicação de recursos federais, seguindo as normas e boas práticas aplicáveis.
	
	É o relatório.

8.1. Andreia Indalencio Rochi (43.945/OAB-SC), representando Giorgia Regina Luchese.  
8.2. Jhony Wilson Neves Mycykowski, representando GTC Distribuidora de Medicamentos Ltda. - Me.

Procurador Rodrigo Medeiros de Lima.

TOMADA DE CONTAS ESPECIAL. CONVÊNIO. AQUISIÇÃO DE MEDICAMENTOS. AUSÊNCIA DE COMPROVAÇÃO DO RECEBIMENTO EFETIVO DOS PRODUTOS. FALTA DO NÚMERO DO LOTE DOS MEDICAMENTOS NAS NOTAS FISCAIS. AUSÊNCIA DE CONTROLE DE ESTOQUE NO MUNICÍPIO. COMPROMETIMENTO DA RASTREABILIDADE DOS MEDICAMENTOS. CONTAS IRREGULARES DOS RESPONSÁVEIS, DÉBITO E MULTA.

TOMADA DE CONTAS ESPECIAL (TCE)

Secretaria de Controle Externo de Tomada de Contas Especial (SecexTCE).

Os presentes autos de Tomada de Contas Especial (TCE) foram instaurados pelo Fundo Nacional de Saúde (FNS) em decorrência de suposto prejuízo ao erário provocado no âmbito da execução do Convênio 1.532/2008, celebrado com o município de Nova Laranjeiras/PR, tendo por objeto apoiar financeiramente a aquisição de medicamentos.
O convênio vigorou de 31/12/2008 até 26/12/2009 (peça 19, p.8) , com recursos federais da ordem de R$ 100.000,00, transferidos em duas parcelas, respectivamente em 26/2/2009 e 25/3/2009 (peças 11 e 6, p. 1 e 2) .
No Relatório Completo do Tomador de Contas Especial 51/2017 (peça 24) , o FNS concluiu pela ocorrência de despesas irregulares no montante de R$ 94.619,85 (peça 24, p. 2) , com base nas informações consignadas no Parecer Gescon 2195/2014 (peça 13) .
Em apertada síntese, a irregularidade apontada estaria caracterizada pela ausência, nas notas fiscais apresentadas, de informações quanto à rastreabilidade dos medicamentos que teriam sido adquiridos, nos termos exigidos pela Anvisa, além da falta de comprovação de sua efetiva entrega, visto que a referida municipalidade não possuía um controle de estoque desses itens.
Foram chamados a responder pelos débitos apurados, além da empresa prestadora do serviço, GTC Distribuidora de Medicamentos LTDA - ME, a Sra. Giorgia Regina Luchese, secretária municipal de saúde, e o Sr. Eugenio Milton Bittencourt, prefeito à época dos fatos.
As demais empresas que receberam pequenos pagamentos (não superiores a R$ 1.800,00) relacionados às irregularidades destes autos deixaram de ser notificadas, em atenção ao princípio da economia processual (art. 213 do Regimento Interno do TCU) , considerando o custo/benefício da cobrança a ser empreendida e o fato de que tais montantes já integrariam o débito eventualmente imputado aos gestores responsáveis.
Instados a se pronunciarem nos autos, conforme avisos de recebimento acostados aos autos às peças 39, 40, 49 a 51, os responsáveis apresentaram suas respectivas alegações de defesa (peças 41 e 53) .
A defesa da Sra. Giorgia Regina Luchese foi apresentada em peça conjunta com o Sr. Eugenio Milton Bittencourt, sem que, entretanto, fosse juntada procuração do causídico em relação a esse último responsável. Nas alegações de defesa, a procuradora solicitou prazo para a apresentação da procuração correspondente, mas, passados quase dois meses da juntada das alegações, nenhum documento foi anexado aos autos, motivo pelo qual a unidade técnica propôs fosse considerado revel o Sr. Eugenio Milton Bittencourt.
Destacou a unidade técnica que as defesas ofertadas pela Sra. Giorgia Luchese e pela empresa GTC Distribuidora de Medicamentos Ltda. aproveitam ao ex-prefeito em seus aspectos objetivos, nos termos do art. 161 do RITCU, motivo pelo qual não vislumbra prejuízos à defesa do Sr. Eugênio Bitencourt, na ausência de formalização da causídica como sua representante legal.
Também não há, na mencionada defesa, qualquer alegação de ordem pessoal relacionada ao Sr. Eugenio Bittencourt, motivo pelo qual o conhecimento das alegações de defesa da Sra. Giorgia Luchese aproveita in totum aquele responsável.
Desse modo, entendeu desnecessário fixar prazo ao responsável para regularização dessa representação, sugerindo o prosseguimento do feito e a declaração de revelia daquele responsável, uma vez que, regularmente citado, não apresentou defesa, nem constituiu formalmente procurador.
A unidade técnica, após análise das defesas apresentadas, opinou pela irregularidade das contas dos responsáveis, suas condenações em débito e a aplicação de multa, fundada no art. 57 da Lei 8.443/1992.
O MPTCU, neste processo representando pelo Procurador Rodrigo Medeiros de Lima, divergiu da proposta de encaminhamento da unidade técnica (peça 58) .
Defendeu a Procuradoria que a falta de registro do número do lote dos medicamentos na competente nota fiscal, malgrado prejudique a posterior rastreabilidade dos produtos entregues ao adquirente, não compromete a demonstração de seu recebimento, o que se comprova com a aposição de atesto nas notas fiscais pelo agente público competente.
Diante disso propôs fossem consideradas regulares as despesas cujas notas fiscais apresentassem o devido atesto e irregulares aquelas que não os possuíssem.
Com relação à deficiência nos controles de estoque, o MPTCU argumentou que as deficiências organizacionais dessa sorte têm motivado determinações no sentido de impelir os entes públicos a superá-las, e não necessariamente a condenação dos agentes envolvidos, motivo pelo qual propôs fosse endereçada determinação ao município de Nova Laranjeiras/PR, a fim de que aprimore seu controle de estoque de medicamentos adquiridos com a aplicação de recursos federais, seguindo as normas e boas práticas aplicáveis.
Feito esse histórico, passo a analisar o mérito deste processo.
De início, aplico ao Sr. Eugenio Milton Bittencourt os efeitos da revelia previstos no art. 12, § 3º, da Lei 8.443/1992. 
Não acolho as preliminares suscitadas.
Não há que se falar em deficiência na notificação dos responsáveis. Como bem evidenciou a unidade técnica, os normativos e jurisprudência deste Tribunal defendem a validade das citações quando comprovadamente entregues nos endereços dos destinatários.
A validade do critério de comunicação processual do TCU foi referendada pelo Supremo Tribunal Federal, nos termos do julgamento do MS-AgR 25.816/DF, por meio do qual se afirmou a desnecessidade da ciência pessoal do interessado, entendendo-se suficiente a comprovação da entrega do "AR" no endereço do destinatário:
EMENTA: AGRAVO REGIMENTAL. MANDADO DE SEGURANÇA. DESNECESSIDADE DE INTIMAÇÃO PESSOAL DAS DECISÕES DO TRIBUNAL DE CONTAS DA UNIÃO. ART. 179 DO REGIMENTO INTERNO DO TCU. INTIMAÇÃO DO ATO IMPUGNADO POR CARTA REGISTRADA, INICIADO O PRAZO DO ART. 18 DA LEI nº 1.533/51 DA DATA CONSTANTE DO AVISO DE RECEBIMENTO. DECADÊNCIA RECONHECIDA. AGRAVO IMPROVIDO.
O envio de carta registrada com aviso de recebimento está expressamente enumerado entre os meios de comunicação de que dispõe o Tribunal de Contas da União para proceder às suas intimações.
O inciso II do art. 179 do Regimento Interno do TCU é claro ao exigir apenas a comprovação da entrega no endereço do destinatário, bastando o aviso de recebimento simples. 
Também não acolho a alegação de prescrição. A jurisprudência pacífica deste Tribunal é no sentido de que as ações de ressarcimento ao erário são imprescritíveis (Súmula TCU 282) . De outra parte, a pretensão punitiva deste Tribunal, que autoriza a imposição de multa aos gestores, também não está abarcada pela prescrição, já que a citação dos responsáveis ocorreu antes do transcurso de dez anos da data dos pagamentos irregulares, previsto no art. 205 do Código Civil, adotado como parâmetro por este Tribunal (Acórdão 1441/2016-TCU-Plenário) .
No mérito, acompanho as conclusões da unidade técnica, cuja análise incorporo, desde já, às minhas razões de decidir, e rejeito as alegações de defesa apresentadas, sem prejuízo das observações a seguir.
Os responsáveis foram notificados em virtude da ausência de comprovação da boa e regular aplicação dos recursos transferidos pelo Fundo Nacional de Saúde, àquela municipalidade, em face da realização de despesas, inerentes a aquisições de medicamentos, sem que houvesse a comprovação do recebimento dos produtos e da entrega desses nos locais de distribuição para uso no Sistema Único de Saúde.
Conforme apurado nos autos, as notas fiscais das aquisições questionadas, que poderiam auxiliar na rastreabilidade dos medicamentos em questão, foram apresentadas sem o número dos respectivos lotes e não havia no município registros de controle de entrada/saída de itens dos estoques farmacêuticos, inviabilizando, com isso, a comprovação da regular aplicação dos recursos envolvidos.
Ao deixarem de adotar as providências legalmente estabelecidas para o controle de dispensação dos medicamentos, os responsáveis atraíram para si a responsabilidade pela não comprovação da regular aplicação dos recursos pertinentes.
Embora os gestores afirmem inexistir prova em contrário que os medicamentos tenham sido recebidos pelo município, o fato é que não existem nos autos provas nesse sentido. 
Lembro que o ônus de comprovar a regular aplicação dos recursos recebidos recai sobre o gestor, conforme expressa disposição contida no parágrafo único do art. 70 da Constituição Federal, bem assim do disposto no art. 93 do Decreto-Lei 200/1967, c/c o art. 66 do Decreto 93.872/1986 (Acórdão 317/2010-TCU-Plenáriolenário, 5.964/2009 e1.293/2008-TCU-2a Câmara, e 132/2006-TCU-1ª Câmara) .
A proposta em questão não se baseia, vale dizer, na Orientação Técnica 001/2011/MS/SE/FNS/CGAPC, de 19/08/2011, emitida posteriormente à execução do convênio sob exame pelo Fundo Nacional de Saúde, mas na ausência de comprovação da regular aplicação dos recursos.
Diferentemente do que afirmam os gestores, a questão da não adoção pelo município de controles de registro de entrada/saída e destinação dos medicamentos adquiridos, informação apontada no Relatório Completo do Tomador de Contas Especial 51/2017 (peça 24, p. 3) e constante de justificativas apresentadas pelo próprio ex-prefeito ao FNS (peça 3, p. 39) , foi objeto de auditoria por parte deste Tribunal, que resultou no Acórdão 1267/2011-TCU-Plenário, em que se deliberou pelo encaminhamento de alerta àquela municipalidade quanto à eventual responsabilização dos gestores em face dessa omissão (item 9.8) . 
Atualmente, todos os responsáveis destes autos respondem, nos autos do processo administrativo TC Processo 004.412/2011-7, por irregularidades semelhantes às tratadas neste processo.
A Portaria da Anvisa 802/1998, que instituiu o Sistema de Controle e Fiscalização de toda a cadeia de produção, distribuição e entrega de produtos farmacêuticos, exige a aposição do número dos lotes dos medicamentos na nota fiscal emitida, como forma de rastrear e comprovar a origem e a existência dos produtos, nos termos de seu artigo 13, inciso X, e §§ 1º e 2º, que assim determina, verbis:
Art. 13 As empresas autorizadas como distribuidoras tem o dever de:
[...]
X - Somente efetuar as transações comerciais através de nota fiscal que conterá obrigatoriamente o número dos lotes dos produtos farmacêuticos.
§ 1º Na impossibilidade de cumprir com o determinado do inciso X do artigo 13 deste regulamento, as empresas distribuidoras deverão adotar uma das seguintes alternativas:
a - Impressão pelo sistema de "Jato de tinta", no cartucho do medicamento (embalagem secundária) , do logotipo da empresa distribuidora, ou sua identificação;
b - Acrescentar ao cartucho (embalagem secundária) uma etiqueta autocolante e autodestrutiva, contendo o logotipo da empresa distribuidora ou sua identificação.
§ 2º O prazo para cumprimento ao disposto no inciso X e, alternativamente no seu parágrafo primeiro, incisos a e b, é até o dia 08 de fevereiro de 1.999.
Já os artigos 2º e 3º do referido normativo atribuem responsabilidade solidária às empresas responsáveis pela qualidade e segurança dos produtos farmacêuticos nas etapas de produção, distribuição, transporte e dispensação, além de estarem as fornecedoras obrigadas a informar, em cada unidade produzida, diversos dados, dentre eles o número do lote e a unidade a que pertence, em atenção ao próprio art. 13, inciso X, já referido.
Assim, a aposição do atesto nas respectivas notas fiscais não isenta a empresa fornecedora dos medicamentos, que deixou de dar cumprimento ao que determina a legislação que rege a matéria. A omissão do número do lote dos medicamentos vendidos contribuiu, decisivamente, para a impossibilidade da comprovação da regular aplicação dos recursos, carreando para a referida empresa a responsabilidade que ora se apura nestes autos.
A jurisprudência deste Tribunal respalda o entendimento apresentado neste voto, de que a existência de nota fiscal, ainda que atestada, desacompanhada de qualquer evidência de recebimento, como a entrada e saída dos medicamentos no estoque ou de sua distribuição aos usuários do sistema SUS, por exemplo, é insuficiente para comprovar a regular aplicação dos recursos envolvidos, sendo atribuída responsabilidade solidária da empresa fornecedora dos medicamentos, que tenha emitido a nota fiscal sem a indicação dos lotes dos referidos produtos.
Nesse sentido, os Acórdão 14596/2019-TCU-Primeira Câmara (Min. Walton Rodrigues) , 818/2019-TCU-2ª Câmara (Min. Subst. Marcos Bemquerer) , 8.337/2018-TCU-2ª Câmara (Min. Augusto Nardes) , 1.930/2016-TCU-Plenário (Min. Benjamin Zymler) , 5.161/2014-TCU-2ª Câmara (Min. Subst. Augusto Sherman) e 2.600/2012-TCU-Plenário (Min. Ana Arraes) .
Com relação à jurisprudência mencionada pelos gestores, relacionada ao processo TC Processo 014.422/2011-5, tomada de contas especial, destaco que os responsáveis constantes destes autos tiveram suas contas julgadas irregulares e foram condenados a ressarcir o débito ali apurado, em virtude dos mesmos fatos tratados neste processo, conforme Acórdão 1504/2012-TCU-Primeira Câmara (Min. Ana Arraes) , posteriormente confirmado em sede recursal pelos Acórdão 6746/2013-TCU-Primeira Câmara e 3.760/2014-TCU-1ª Câmara, ambos da relatoria do Min. José Múcio Monteiro.
A defesa dos gestores baseou-se em transcrição de manifestação da unidade técnica, quando do exame do recurso de reconsideração dos responsáveis, que não foi acolhida pelo relator do feito, haja vista que o Acórdão 6746/2013-TCU-Primeira Câmara manteve a condenação que lhes foi originalmente imputada.
	Dessa forma, VOTO pela adoção da minuta de acórdão que trago à consideração deste colegiado.
TCU, Sala das Sessões Ministro Luciano Brandão Alves de Souza, em 26 de maio de 2020.
Ministro VITAL DO RÊGO 
Relator